【裁判字號】    98,台上,2219
【裁判日期】    980423
【裁判案由】    恐嚇取財
【裁判全文】
最高法院刑事判決            九十八年度台上字第二二一九號
上  訴  人  甲○○
選任辯護人  葉秀美律師
            陳香如律師
上  訴  人  乙○○
上列上訴人等因恐嚇取財案件，不服台灣高等法院中華民國九十
七年六月十一日第二審判決（九十七年度上訴字第一二八七號，
起訴案號：台灣板橋地方法院檢察署九十四年度調偵字第二○七
號、偵字第八九九八號），提起上訴，本院判決如下：
    主  文
原判決關於甲○○、乙○○部分撤銷，發回台灣高等法院。
    理  由
本件原判決認定上訴人甲○○、乙○○分別有其事實欄所載之恐
嚇取財等犯行，因而撤銷第一審關於上訴人等科刑之判決，改判
仍依行為時連續犯及牽連犯關係，從一重論上訴人等以共同連續
意圖為自己不法之所有，以恐嚇使人將本人之物交付罪，量處甲
○○有期徒刑一年二月，減為有期徒刑七月；乙○○有期徒刑八
月，減為有期徒刑四月，如易科罰金，以銀元三百元（即新台幣
九百元）折算一日，並各諭知扣案電腦四套、電腦螢幕四台均沒
收；固非無見。
惟查：(一)、未經參與審理之法官參與判決者，其判決當然為違背
法令，刑事訴訟法第三百七十九條第十三款定有明文。本件原審
法院於民國九十七年五月二十八日上午九時四十分最後一次審判
期日，係由審判長法官鄭文肅、法官陳貽男及法官張明松出席審
理，有原審上開期日審判筆錄可稽（見原審卷第二一○頁）。然
原審判決正本所列參與判決之法官為審判長法官鄭文肅、法官楊
貴志及法官張明松（見原審卷第二四○頁），其中法官楊貴志未
參與審理而參與判決，依上述規定，原判決當然為違背法令，自
難維持。(二)、行為人著手於某犯罪行為實行中，變更其原有犯意
為另一犯罪故意而犯之者，除法律有特別規定外（例如刑法第三
百二十九條之準強盜罪），其前後二行為應予分論併罰。例如行
為人以傷害故意而著手實行傷害行為，復已造成傷害事實，當場
臨時起殺人決意而對同一被害人為殺人犯行，因係傷害犯罪成立
後，另起殺人決意為之，分別符合傷害及殺人罪之犯罪構成要件
，且法律既無特別規定，自應分論併罰。本諸同一法理，行為人
以詐欺取財犯意而著手實行詐欺行為中，見詐欺目的無法達成，
乃變更原有詐欺取財故意而另起恐嚇取財犯意，進而為恐嚇取財
犯行時，其前後所犯詐欺取財未遂與恐嚇取財二罪，亦應併合處
罰之，要無所謂「犯意提昇」而依吸收理論僅論以恐嚇取財一罪
，或認二罪間具有方法結果之牽連關係而從一重處斷之可言。原
判決認定上訴人等夥同其他共犯，先推由服務小姐誘騙男客交付
現金或刷卡付費，以換取性服務及取得會員之資格（事後則藉詞
推託，拒不提供性服務）；若男客不為所動，該服務小姐即改變
先前態度，而以惡劣語氣強迫男客消費一定金額，續而通知甲○
○或店內少爺進入房間內，出言恫嚇該男客，迫使該男客交付現
金或刷卡消費等情。並於理由內說明：就上訴人等整體犯罪計畫
而言，其中固包含有詐欺之成分，然渠等之詐欺行為僅為達成獲
取財物目的之手段之一，亦即倘詐欺行為未能獲致結果，渠等並
不就此罷手，反「提昇犯意」而實行恐嚇取財之行為，以遂渠等
取財之終局目的云云（見原判決第九頁倒數第二行至第十頁第三
行）。倘若無訛，上訴人等原先均祇有詐欺取財之故意，嗣因詐
欺取財未果，始另行起意恐嚇，以遂其最終取財之目的，則其等
此部分詐欺取財之行為應屬未遂，而非既遂；且其詐欺取財未遂
之行為與恐嚇取財行為，顯係各別起意，且分別符合詐欺取財（
未遂）及恐嚇取財罪之構成要件，依上說明，自應分論併罰。原
判決未就上訴人等此部分詐欺取財行為是否為「未遂」，加以說
明，復謂上訴人等所為上述詐欺取財罪與恐嚇取財罪之間具有「
方法結果之牽連關係」，而認應依修正前刑法第五十五條後段之
規定從一重處斷（見原判決第十頁最後一行至第十一頁第三行）
，亦有判決適用法則不當及理由不備之違誤。上訴意旨雖未指摘
及此，然以上均為本院得依職權調查之事項，應認原判決關於上
訴人等部分有撤銷發回更審之原因。又本件上訴人等牽連所犯重
罪部分（即恐嚇取財罪）及輕罪詐欺取財部分，雖屬不得上訴於
第三審法院之案件，但與該重罪部分具有牽連關係之輕罪部分（
即非法剝奪他人行動自由罪），既屬得上訴第三審法院之案件，
基於上訴不可分及審判不可分原則，本院自得就恐嚇取財、詐欺
取財罪部分一併加以審究，附此敘明。
據上論結，應依刑事訴訟法第三百九十七條、第四百零一條，判
決如主文。
中    華    民    國  九十八  年    四    月  二十三  日
                      最高法院刑事第八庭
                          審判長法官  洪  文  章
                                法官  王  居  財
                                法官  郭  毓  洲
                                法官  黃  梅  月
                                法官  邱  同  印
      本件正本證明與原本無異
                                      書  記  官
中    華    民    國  九十八  年    四    月  二十七  日
                                                      v


司法院資訊處製作；財團法人民間司法改革基金會備份。
